臺灣臺南地方法院臺南簡易庭民事判決
109年度南簡字第1488號
原      告  羅曾緞
訴訟代理人  鄭猷耀律師
            陳廷瑋律師
            劉哲宏律師
            吳鎧任律師
被      告  羅宗賢

上列當事人間請求確認本票債權不存在事件，本院於民國109年1
1月23日言詞辯論終結，判決如下：
    主      文
原告之訴駁回。
訴訟費用由原告負擔。
    事實及理由
壹、程序方面：
    按確認法律關係之訴，非原告有即受確認判決之法律上利益
    者，不得提起之，民事訴訟法第247條第1項前段定有明文。
    又所謂即受確認判決之法律上利益，係指法律關係之存否不
    明確，原告主觀上認其在法律上之地位有不安之狀態存在，
    且此種不安之狀態，能以確認判決將之除去者而言（最高法
    院52年度台上字第1240號判決意旨參照）。查，本件原告起
    訴主張被告持有原告簽發之系爭本票，對原告之票據債權不
    存在，然此情為被告所否認，被告亦執系爭本票聲請本院以
    107年度抗字第27號裁定准予強制執行，是兩造間就原告應
    否負擔系爭本票之票據債務並不明確，原告在法律上確有不
    安之狀態存在，且此種不安之狀態，能以確認判決將之除去
    ，依前開規定，應認原告提起本件確認之訴，有法律上之確
    認利益。
貳、實體方面：
一、原告主張：兩造為母子，被告向不識字之原告詐稱系爭本票
    為不具法律效果之書面文件，原告基於信任始簽發系爭本票
    ，兩造間實無任何債權債務關係，被告自不得執系爭本票主
    張票據上權利，為此，提起本件訴訟等語，並聲明：確認被
    告持有系爭本票之債權不存在。
二、被告則以：原告意識清楚、識字，可自行書寫文字，係基於
    自由意志簽發系爭本票並載明發票原因係返還被告代墊原告
    配偶即訴外人羅明玉之醫藥費；原告於民國108年2月間以被
    告偽造系爭本票上載「羅曾緞」之署名為由，告訴被告偽造
    文書時，已知悉有受被告詐欺之情，卻於109年9月29日始提
    起本件訴訟，已逾民法第93條規定之1年除斥期間等語，資
    為抗辯，並聲明：原告之訴駁回。
三、兩造不爭執事項（見本院卷第112頁至第114頁）：
　㈠被告持系爭本票向本院聲請裁定准予強制執行，經本院以107
    年度抗字第27號裁准許在案。
  ㈡羅明玉於101年2月18日死亡，原告為羅明玉之配偶、被告及
    訴外人羅乙喬、羅雅容、羅美芳、羅美利為羅明玉之子女，
    渠等均為羅明玉之繼承人。
  ㈢羅明玉遺有如本院109年度南簡字第360號卷二第16頁所示土
    地9 筆、臺南市○○區○○路00巷00號房屋2筆（土地與房屋合
    稱系爭房地）及存款新臺幣（下同）5,640,038元之遺產，
    遺產總額為15,922,862元。
  ㈣羅明玉於97年11月起至101年2月止，居住於臺南，但每月均
    由被告或其配偶偕同至臺中慈濟醫院看診、接受治療。
  ㈤臺南市麻豆區調解委員會101年4月8日101年民調字第41號調
    解書記載：「因被繼承人羅明玉（身分證字號：Z000000000
    ）於101年2月18日死亡，其身後留有遺產，各繼承人協調遺
    產分割事宜，特聲請調解，經本會調解成立內容如下：一、
    全體繼承人同意就附表所示之不動產（即系爭房地，下同）
    辦理繼承登記，並得由其中一人代為辦理登記，且得以本調
    解書是為代理權之授與。二、關於附表所示之不動產由羅宗
    賢繼承取得。三、有關中華郵政股份有限公司麻豆郵局（帳
    號：000-0000000-0000000）、臺南市○○區○○○○號：000-000
    -0000000-0）之存款（包含本金、利息）全部歸由羅曾緞繼
    承取得。四、有關中華郵政股份有限公司麻豆郵局定期存款
    2,000,000元（定存單號碼：00000000）及其利息全部歸由
    羅宗賢繼承取得。五、關於車牌號碼000-000號重型機車歸
    由羅宗賢繼承取得。六、關於以羅明玉為用電申請人之電號
    00-00-00 00-00-0、00-00-0000-00-0、00-00-0000000均同
    意變更為羅宗賢。七、羅宗賢願給付羅乙喬、羅雅容、羅美
    芳、羅美利每人100,000元。」之內容，並經兼任羅乙喬、
    羅雅容、羅美利代理人之原告、被告、羅美芳簽名確認。
  ㈥內政部警政署刑事警察局108年12月23日刑鑑字第1088026628
    號鑑定書記載：「來文載示送鑑資料：1編號1本票（即系爭
    本票）正面指紋照片1式、2編號2麻豆區農會取款憑條正面
    指紋照片1式、3羅曾緞指紋卡2張。鑑定結果：送鑑指紋照
    片2式，因紋線欠清晰、紋線重疊、特徵點不足，無法比對
    。」之內容。
  ㈦內政部警政署刑事警察局109年3月4日刑鑑字第1090019186號
    鑑定書鑑定結果記載：「編號1本票（即系爭本票）、編號2
    麻豆區農會取款憑條上「羅曾緞」字跡與編號3樣本文件（
    麻豆戶政委託書、麻豆區農會金融卡申請暨約定書、房屋租
    賃契約書、公證書、護照、聲明書等）上「羅曾緞」字跡相
    符。」之內容。
  ㈧臺灣臺南地方檢察署108年度偵字第4460號侵占案於108年4月
    30日訊問筆錄中，記載：「（問：你（即原告）先生過世前
    ，醫藥費是誰出的？）是羅宗賢拿出來的，我女兒有要拿錢
    ，羅宗賢說不用，羅宗賢到底出多少錢我不知道。」之內容
    。
  ㈨原告於106年8月初至107年5月初居住於被告之臺中市豐原區
    居所，不定時由被告偕同前往台中慈濟醫院就診，期間原告
    有時亦會返回位於臺南市麻豆區之住家。
四、兩造爭執事項（見本院卷第114頁）
  ㈠系爭本票是否為原告受被告詐欺所簽發？如是，原因關係是
    否係為償還被告代墊羅明玉之醫藥費？
  ㈡原告請求確認被告所持系爭本票之債權不存在，有無理由？ 
五、本院得心證之理由：
  ㈠按當事人主張有利於己之事實者，就其事實有舉證之責任，
    民事訴訟法第277條前段定有明文。次按因被詐欺或被脅迫
    而為意思表示者，表意人得撤銷其意思表示。但詐欺係由第
    三人所為者，以相對人明知其事實或可得而知者為限，始得
    撤銷之，民法第92條第1項定有明文。民法上所謂詐欺，係
    欲相對人陷於錯誤，故意示以不實之事，令其因錯誤而為意
    思之表示；被詐欺而為意思表示者，依民法第92條第1項之
    規定，表意人固得撤銷其意思表示，惟主張被詐欺而為表示
    之當事人，應就此項事實負舉證之責任（最高法院56年度台
    上第3380號、44年度台上第75號判決意旨參照）。本件原告
    主張其受被告詐欺始簽發系爭本票，既為被告所否認，依上
    開說明，自應由原告負舉證之責任。
  ㈡原告固以新樓基督教醫院病歷、入院護理評估單為據（見補
    字卷第25頁至第26頁），主張其不識字云云，然查：
　⒈觀諸該病歷記載：「入院日期：86年11月16日、教育：不識
    字、資料來源：病人」、入院護理評估單記載：「入院日期
    ：97年8月13日、教育程度：不識字、資料來源：本人」之
    內容，僅得證明原告於前揭入院日期就其個人教育程度為「
    不識字」之表示，尚難遽認原告確實不識字。
　⒉而原告教育程度雖為「小學肄業」，有本院依職權查調之個
    人戶籍資料查詢結果在卷可稽（置於證物袋內），惟原告於
    84年7月1日自臺南縣立麻豆國民小學附設國民小學補習學校
    修業期滿，經該校核發具有國民小學畢業同等學歷資格之資
    格證明書、復於87年6月自臺南縣立麻豆國民中學附設國民
    中學補習學校修業期滿成績及格准予結業，經該校核發結業
    證明書在案（見臺灣臺南地方檢察署108年度偵字第4460號
    卷，下稱偵卷，第236 頁至第237頁），堪認原告並非目不
    識丁；再參以兩造於107年3月2日為原告所有車牌號碼000-0
    00普通重型機車贈與被告事宜，至臺灣台中地方法院公證處
    簽訂贈與契約書並經公證人范嘉紋當場確認原告意識清晰，
    具陳述之能力、認識中文文字，有公證書存卷可佐（見偵卷
    第229頁至第230頁），益徵原告識字，能閱讀文件並有書寫
    能力，足見原告知悉系爭本票係為返還被告代墊羅明玉之醫
    療費，始出於自由意志而簽發系爭本票並載明發票原因，自
    應負發票人責任。是原告主張其不識字，被告向其詐稱系爭
    本票為不具法律效果之書面文件，其基於信任始簽發系爭本
    票，請求確認系爭本票所示債權不存在云云，當屬無據。
六、綜上所述，原告起訴請求確認被告持有系爭本票之債權不存
    在，為無理由，應予駁回。
七、本件事證已臻明確，原告雖聲請向新樓基督教醫院函詢原告
    是否識字，欲證明原告不識字、不瞭解簽發系爭本票之意義
    ，惟新樓基督教醫院並非教育機構，無從鑑別入院病患是否
    確實識字，縱因治療所需而有詢問病患是否識字之情形，亦
    係以病患或其家屬陳稱識字情形為認定，且原告有識字及書
    寫能力，已經證據明確，業經本院認定如前，原告調查證據
    之聲請，洵無必要，兩造其餘攻擊防禦方法及所提證據，經
    本院斟酌後，認為與本件判決結果不生影響，爰不逐一論述
    ，附此敘明。
八、訴訟費用負擔之依據：民事訴訟法第78條。
中　　華　　民　　國　　109 　年　　12　　月　　7 　　日
                  臺南簡易庭  法  官    王鍾湄
以上正本係照原本作成。如不服本判決，應於送達後20日內，向
本院提出上訴狀並表明上訴理由（須附繕本）。如委任律師提起
上訴，應一併繳納上訴審裁判費。
中　　華　　民　　國　　109 　年　　12　　月　　7 　　日
                             書記官     洪凌婷

附表：      編號 發票日 票面金額 （新臺幣） 到期日 利息起算日 票據號碼 1 106 年10月10日 4,500,000 元 空白 106 年10月10日 無 發票原因：返還羅宗賢代墊羅明玉之醫藥費